臺灣高等法院刑事判決　　　　　　　 100年度上易字第1423號
上　訴　人　臺灣板橋地方法院檢察署檢察官
被　　　告　洪銘甫
　　　　　　許家瑋
上列上訴人因被告重利案件，不服臺灣板橋地方法院100年度易
字第456號，中華民國100年4月26日第一審判決（聲請簡易判決
處刑案號：臺灣板橋地方法院檢察署99年度偵字第4216號），提
起上訴，本院判決如下：
    主  文
上訴駁回。
    理  由
一、聲請簡易判決處刑意旨略以：被告洪銘甫、許家瑋及真實姓
    名年籍不詳之成年男子，共同基於乘他人急迫貸以金錢而取
    得與原本顯不相當重利之犯意聯絡，於報紙分類廣告上刊登
    放款廣告，以行動電話0000000000號或市話00-00000000號
    作為聯絡電話，對外自稱為「林先生」、「陳先生」、「黃
    先生」、「周先生」貸款予急需用款之民眾，自民國93年間
    起，乘如附表編號1、2所示之被害人陳建龍、楊敏娟2人急
    需用款紓困之際，在如附表所示之時間，貸放如附表所示之
    金額，並收取如附表所示之重利，同時由借款人簽發本票並
    提供身分證件影本供作擔保，以此方式取得與原本顯不相當
    之重利，因認被告2人涉犯刑法第344條之重利罪嫌云云。
二、按犯罪事實應依證據認定之，無證據不得認定犯罪事實；又
    不能證明被告犯罪者，應諭知無罪之判決，刑事訴訟法第15
    4條第2項、第301條第1項分別定有明文。次按認定不利於被
    告之事實，須依積極證據，苟積極證據不足為不利於被告事
    實之認定時，即應為有利於被告之認定，更不必有何有利之
    證據；又認定犯罪事實所憑之證據，雖不以直接證據為限，
    間接證據亦包括在內，然而無論直接或間接證據，其為訴訟
    上之證明，須達於通常一般人均不致有所懷疑，而得確信其
    為真實之程度，始得據為有罪之認定，最高法院30年上字第
    816號、76年台上字第4986號判例意旨可資參照。
三、檢察官認被告洪銘甫、許家瑋涉有上開犯嫌，無非係以證人
    即被害人陳建龍於警詢時之證述、證人即被害人楊敏娟於警
    詢、偵查及審判中之證述，以及自被告住處扣得陳建龍簽立
    之本票、駕照及行照影本、楊敏娟所開立之本票等情，為其
    主要論據。訊據被告2人均堅決否認涉有何重利犯行，均辯
    稱：伊等不認識被害人陳建龍、楊敏娟，也未曾貸款給其2
    人等語，被告洪銘甫並辯稱：陳建龍、楊敏娟所簽立之本票
    是先前的人所留下來的，伊等未曾向其2人討取，且93年間
    伊人在大陸地區等語；被告許家瑋另辯稱：93年間伊還在唸
    書等語（見原審99年度簡字第3983號卷第23頁反面、第25頁
    、原審卷第32頁反面），經查：
  (一)證人陳建龍固於警詢時證稱：「經照片指認，我認出第5號
    （即被告許家瑋照片），就是他與我接洽自稱林先生的人。
    」等語（見臺灣板橋地方法院檢察署98年度他字第6339號卷
    第5、8頁）；證人楊敏娟於警詢時證稱：「經照片指認，我
    認出第4號（即被告洪銘甫照片），就是他與我接洽自稱陳
    先生的人。」等語（見同上卷第25、28頁），復於偵查中證
    稱：「（問：《提示照片》在警局指認出洪銘甫，是否為自
    稱『陳先生』之人或替『陳先生』收款之人？）我沒有看過
    陳先生本人，拿錢給我的是照片這個人，但他沒有說他是陳
    先生，後來跟我收本利的人也是這個人。」等語（見同上卷
    第77頁），再於原審訊問時初證稱：「（問：是否確定拿錢
    給妳的人是在庭被告洪銘甫？）確定。我至少看過被告洪銘
    甫2次，也有與洪銘甫講過電話，經過聲音與長相我可以確
    定是他，交款地點是在我公司或公司樓下，每次取款我都有
    親自接觸對方。」等語（見原審99年度簡字第3983號卷第64
    頁）。然證人陳建龍於原審訊問時改證稱：「（問：借款對
    象是否為在庭被告許家瑋？）我不認識許家瑋。（問：何以
    在警詢時指認許家瑋就是借錢給你的人？）我當時看照片時
    也不確定，只是覺得有點像，現在看到許家瑋本人覺得應該
    不是他。…（問：93年間借錢給你的人年齡？）約30幾歲，
    長得比我高，我的身高170公分，身材比我胖、比我高，93
    年間我的體重80公斤，與今日的身型差不多。」等語（見原
    審99年度簡字第3983號卷第49頁至第50頁）；證人楊敏娟則
    於原審訊問時後改稱：「我剛才看到被告洪銘甫的身高，我
    發現拿錢給我的人身高沒那麼高，拿錢給我的人約高我半個
    頭，我身高163公分，拿錢的人與洪銘甫很像。」等語（見
    同上卷第65頁）；而被告洪銘甫身高為188公分，亦經其供
    述在卷（見同上卷第65頁正、反面），96年2月間其為年滿
    33歲之成年人，身高應與庭訊當日無過多變化，至被告許家
    瑋於93年8月間則年僅18歲，與證人陳建龍、楊敏娟所描述
    犯罪嫌疑人之年齡、身高均有極大落差，則證人前於警詢、
    偵查中之指認是否有誤，即非無疑。
  (二)檢察官固指本件證人審判中陳述距犯罪時間過久，記憶難免
    有所遺忘，或係於審判中直接面對被告，因而為有利於被告
    之證述云云。惟證人楊敏娟所述身高問題，並非本案照片指
    認所能發現，而證人陳建龍亦坦言於警察局為照片指認時，
    尚非相當確定，且卷附供指認之犯罪嫌疑人照片，並無法清
    楚判斷其年齡、身型，證人陳建龍、楊敏娟於原審訊問時更
    異其詞，所憑之年齡、身高、體重等因素，均屬較為特殊、
    明顯之特徵，證人應有一定程度之記憶，而非可輕易遺忘。
    又證人楊敏娟於原審一開始訊問時，尚且證稱被告洪銘甫即
    係拿錢借伊之人，待發現被告洪銘甫之身高後，才改稱拿錢
    給伊之人沒有洪銘甫高等語，是證人楊敏娟顯未因被告洪銘
    甫在庭而更改其證述，而係發現被告洪銘甫之身高與貸款之
    人明顯不符，始改稱被告洪銘甫並非貸款之人，足認其並非
    因被告洪銘甫在庭之因素，始為不同之陳述。
  (三)再者，本件雖於被告住處查扣證人陳建龍、楊敏娟所簽發之
    本票、身分證件影本等資料，惟證人陳建龍、楊敏娟既均證
    稱被告2人並無借款給渠等或收取本息之事實，且該等資料
    留存在被告住處之原因可能性眾多，被告洪銘甫前揭辯稱該
    等資料係前人所留下來的等語，亦非全然無稽，自難僅憑此
    一證據，即遽指被告2人涉有此重利犯行。
  (四)綜上所述，本件依檢察官所舉證據，尚無法證明被告2人有
    何重利犯行，此外，本院又查無其他積極證據足認被告2人
    有檢察官所訴之犯行，揆諸上開判例意旨，即應為被告2人
    無罪之諭知。
四、原審以不能證明被告2人犯罪，而為無罪之判決，尚無不合
    。檢察官仍執陳詞提起上訴，核無理由，應予駁回。
據上論斷，應依刑事訴訟法第368條，判決如主文。
本案經檢察官李金定到庭執行職務。
中    華    民    國   100    年    8     月    23    日
                  刑事第二十一庭審判長法  官  周政達
                                      法  官  楊力進
                                      法  官  許永煌
以上正本證明與原本無異。
不得上訴。
                                      書記官  林吟玲
中    華    民    國   100    年    8     月    24    日
附表：
 ┌──┬───┬───┬──┬───┬─────────┬───┬───┐
 │編號│時間  │借款人│借款│擔保物│利息              │借款人│收款人│
 │    │      │      │金額│      │                  │      │      │
 ├──┼───┼───┼──┼───┼─────────┼───┼───┤
 │ 1  │93年8 │陳建龍│5萬 │面額10│預扣1 萬5000元之利│自稱「│許家瑋│
 │    │月18日│      │元  │萬元之│息，實拿3 萬5000元│林先生│      │
 │    │      │      │    │本票  │。每10天為1 期，每│」之人│      │
 │    │      │      │    │      │1 萬元收取1000元利│。    │      │
 │    │      │      │    │      │息，本息共付14萬50│      │      │
 │    │      │      │    │      │00 元。           │      │      │
 ├──┼───┼───┼──┼───┼─────────┼───┼───┤
 │ 2  │96年2 │楊敏娟│12萬│本票  │3 次借款均為借款12│自稱「│洪銘甫│
 │    │月2日 │      │元、│      │萬，預扣2 萬元利息│陳先生│      │
 │    │      │      │12萬│      │，實拿10萬元，約定│」之人│      │
 │    │      │      │元、│      │10天後返還12萬。前│。    │      │
 │    │      │      │12萬│      │兩次10天後如期返還│      │      │
 │    │      │      │元  │      │12萬，第3 次1 次還│      │      │
 │    │      │      │    │      │清16萬。3 次合計利│      │      │
 │    │      │      │    │      │息即高達10萬元。  │      │      │
 └──┴───┴───┴──┴───┴─────────┴───┴───┘